【裁判字號】    92,訴,139
【裁判日期】    920827
【裁判案由】    塗銷所有權移轉登記等
【裁判全文】
臺灣高雄地方法院民事判決  九十二年度訴字第一三九號
    原      告  中國農民銀行股份有限公司
?
    法定代理人  丙○○
    訴訟代理人  丁○○
                戊○○
                鄭曉東律師
                魏緒孟律師
    被      告  甲○○      住.
    被      告  乙○○      住.
    共      同  連立堅律師
    訴訟代理人  李淑欣律師
                蔡晉祐律師
右當事人間請求所有權移轉登記事件，本院判決如左：
    主    文
原告之訴駁回。
訴訟費用由原告負擔。
    事    實
甲、原告方面：
  壹、聲明：
    一、先位聲明：
      (1)確認被告乙○○與甲○○間就如附表所示不動產之買賣關係不存在。
      (2)被告甲○○應將如附表所示之不動產所有權移轉登記予乙○○。
    二、備位聲明：
      (1)被告乙○○與甲○○間就如附表所示不動產所有權所為買賣之債權及物權行
        為應予撤銷。
      (2)被告甲○○應將如附表所示之不動產所有權移轉登記塗銷。
  貳、陳述：
    一、先位部分：
      (1)訴外人煒展企業有限公司（下稱煒展公司）於民國九十年八月二十七日邀同
        被告乙○○為連帶保證人，向原告辦理綜合授信額度新台幣（下同）六千萬
        元，嗣借款人自九十一年七月間停止清償，計尚欠本金二千二百七十八萬九
        千八百二十一元。
      (2)被告乙○○為逃避追償，遂將其所有如附表所示之不動產，於九十一年七、
        八月間以買賣為原因，辦理所有權移轉登記予被告甲○○，被告二人間顯無
        真實買賣關係，是提起確認之訴。
      (3)被告間之買賣既不存在，被告乙○○得依民法第一百七十九條規定請求返還
        土地，又被告乙○○顯怠於行使權利，原告自得依民法第二百四十二條、第
        一百七十九條之規定，代位請求移轉登記。
    二、備位部分：
      (1)如被告間之買賣關係存在，則原告間之買賣亦已侵害原告之債權，使原告之
        債權履行困難，有保全之必要，是依民法第二百四十四條之規定，請求撤銷
        其間買賣之債權及物權行為。
      (2)撤銷後，原告亦得依民法第二百四十二條、第七百六十七條之規定，代位被
        告乙○○請求塗銷登記。
  參、證據：提出授信綜合額度契約、無擔保放款帳、土地及建物登記謄本為證。並
      聲請調閱被告甲○○貸款資料。
乙、被告方面：
  壹、聲明：請求判決駁回原告之訴，訴訟費用由原告負擔。
  貳、陳述：
    一、先位部分：
      (1)被告乙○○前因投資房地產故而購買本件坐落高雄市○○路三五號及文學路
        三二０號之房屋，並以該二房屋分向國泰人壽保險股份有限公司（下稱國泰
        公司）及高雄銀行借款，後因房地產低迷，被告乙○○所得又不足支付本息
        ，遂於九十一年三、四月間尋訪買主。而被告甲○○在得知後，因婚後及投
        資考量，遂於九十一年六月十五日、七月十二日與被告乙○○訂立買賣契約
        ，並代被告乙○○清償銀行貸款四百六十七萬二千三百九十六元、二百九十
        八萬五千五百二十二元。
      (2)被告乙○○先前以建昌路房屋向國泰公司貸款三百萬元時，係以建昌路房屋
        價值之七成計算，而被告甲○○本預定貸款三百萬元，故於契約書上記載價
        金為四百三十二萬元，然事後僅貸得二百七十萬元，又該房屋買賣價金實為
        三百八十萬元，因被告乙○○積欠被告甲○○母親吳雅珠八十萬元之債務，
        故以此抵銷部分價金。
      (3)再者被告甲○○係以每月薪資收入、房租及積蓄等收入繳交貸款本息。
      (4)被告甲○○確有支付價款取得系爭不動產，二人間確有買賣關係存在。
    二、備位部分：
      (1)被告間確有買賣關係存在，原告如主張民法第二百四十四條第二項之撤銷權
        ，自需就被告二人間明知有損害其債權加以舉證。
  參、證據：提出賣賣契約書、銀行存摺明細、償還紀錄查詢、抵押權塗銷同意書、
      員工職務證明書、租賃契約、借款證明為證。並聲請訊問證人曹謝玉端。
丙、本院依職權函高雄市政府地政處楠梓地政事務所調閱系爭房地買賣登記資料及函
    財政部台灣省南區國稅局恆春稽徵所調取被告乙○○財產歸戶資料。
    理    由
一、原告主張被告乙○○因連帶保證訴外人煒展公司對原告之債務，尚欠原告本金二
    千二百七十八萬九千八百二十一元，嗣被告乙○○為逃避追償，遂將其所有如附
    表所示之不動產，於九十一年七、八月間以買賣為原因，辦理所有權移轉登記予
    被告甲○○，被告二人間並無真實買賣關係，是被告乙○○得依民法第一百七十
    九條規定請求返還土地，惟被告乙○○顯怠於行使權利，原告自得依民法第二百
    四十二條、第一百七十九條之規定，訴請如原告先位聲明。又如被告間之買賣關
    係存在，則原告間之買賣亦已侵害原告之債權，使原告之債權履行困難，有保全
    之必要，是依民法第二百四十四條、第二百四十二條、第七百六十七條之規定，
    請求如原告備位聲明等語。被告則以：被告乙○○因房地產低迷，所得又不足支
    付貸款本息，遂於九十一年三、四月間尋訪買主，而被告甲○○在得知後，因婚
    後及投資考量，遂於九十一年六月十五日、七月十二日與被告乙○○訂立買賣契
    約，並代被告乙○○清償銀行貸款四百六十七萬二千三百九十六元、二百九十八
    萬五千五百二十二元，二人間確有買賣關係存在，再原告如主張民法第二百四十
    四條第二項之撤銷權，自需就被告二人間明知有損害其債權等加以舉證等語資為
    抗辯。
二、本件原告主張被告乙○○因連帶保證訴外人煒展公司對原告之債務，尚欠原告本
    金二千二百七十八萬九千八百二十一元，嗣被告乙○○於九十一年七、八月間以
    買賣為原因，將其所有如附表所示之不動產，辦理所有權移轉登記予被告甲○○
    等事實，為被告所不否認，並據原告提出授信綜合額度契約、無擔保放款帳、土
    地及建物登記謄本為證，並經本院函高雄市政府地政處楠梓地政事務所調閱系爭
    房地買賣登記資料審核無誤，是原告此部份之主張堪信為真，此外，即為被告以
    前揭情詞置辯，是本案爭點應為：(1)被告間就系爭房地之買賣契約，及所有權移
    轉登記契約是否為通謀虛偽意思表示？(2)若被告間並無通謀虛偽意思表示，則被
    告間之系爭法律行為，是否為屬於侵害原告債權之詐害行為？茲就本院判斷論述
    如下：
三、被告間就系爭房地之買賣契約，及所有權移轉登記契約是否為通謀虛偽意思表示
    ，而應屬無效？
    (1)按虛偽買賣乃雙方通謀而為虛偽意思表示，依民法第八十七條第一項規定，其
      買賣當然無效，無須向法院聲請撤銷後始視為無效。又第三人主張表意人與相
      對人通謀而為虛偽意思表示者，該第三人應負舉證之責，最高法院五十年台上
      字第五四七號、四十八年台上字第二十九號分別著有判例可資參照。
    (2)經查：被告乙○○前因向訴外人國泰公司、高雄銀行貸款而分別以系爭房地提
      供設定第一順位最高限額抵押權債權額三百六十萬元、五百八十六萬元，後被
      告乙○○於九十一年六月五日、七月十二日又將系爭房地，分別以四百七十萬
      元、四百三十二萬元（實為三百八十萬元）出售予被告甲○○，而被告甲○○
      因購買此房地，則分別向華南商業銀行大順分行（下稱華南銀行）貸款共四百
      四十五萬元、向國泰公司貸款二百七十萬元，以為支付大部分之購屋資金所需
      ，而被告乙○○於收受此一買賣價金後，即以此價金清償上開貸款，並塗銷抵
      押權之設定登記，此有買賣契約書、抵押權塗銷同意書、建物及土地登記謄本
      、華南銀行九十二年四月二十九日九二華順字第九二０一一０號函、國泰公司
      九十二年五月五日國壽字第九二０五００三二號函在卷足參，另被告甲○○就
      貸款不足支付買賣價金之差額則分別以被告甲○○之母吳雅珠對被告乙○○之
      八十萬元債權為抵銷，及由被告甲○○以現金二十七萬二千五百七十九元持向
      國泰公司清償被告乙○○之貸款餘額，此業據被告陳明，並經證人曹謝玉端到
      庭證稱：「我本來是甲○○父親公司的員工，與吳雅珠及乙○○都很熟。」「
      我曾經在辦公室有聽到當事人（即被告乙○○及吳雅珠）提到，但確實金額不
      清楚。」「曾經聽乙○○說欠吳雅珠債務，所以二間房租由她收來抵債務，後
      來乙○○貸款利息繳不出來，為免房子被查封，所以吳雅珠曾經委託我去繳貸
      款。另有關國泰二十七萬餘元的貸款是吳雅珠準備現金由另外一個同事陪同被
      告甲○○去繳的。」等語屬實（見本院九十二年八月十三日言詞辯論筆錄），
      再者，被告甲○○因購屋所需而向華南銀行、國泰公司貸款所須繳交之本息，
      則以其出租系爭二房屋之租金及薪資收入支應，亦據被告甲○○提出員工職務
      證明書、租賃契約、存摺明細以資證明，是綜上，被告甲○○既係以向華南銀
      行、國泰公司貸款及以部分現金並其母對被告乙○○之債權以為購買系爭二房
      地所需資金，而貸款後所應繳交本息則係在其於上開二公司所設立之帳戶內扣
      款，至於該二帳戶內之資金則來自於被告甲○○之薪資及房租收入等，是被告
      辯稱渠就系爭房地之買賣係真正一節，應可採信。
    (3)至原告就被告甲○○上開資金來源、買賣契約書之真偽，雖提出疑問，惟被告
      甲○○於本事件審理之初雖未據實說明房屋買賣之價金，直至原告提出貸款金
      額與買賣價金之疑問後，被告始稱有關建昌路之房屋買賣價金為三百八十萬元
      ，就此，被告已說明係因希望能貸得足夠之款項，故於買賣契約書上將買賣價
      金提高，以供銀行審核時能予提高貸款金額等語，其所稱尚符合一般人在向金
      融機構貸款時為求能貸得高額款項而故將價金提高之常情，且被告亦就購買系
      爭房地之資金來源及流向已為一合理之證明，而原告就被告甲○○購屋之資金
      是否來自被告乙○○，又未能提出證據以為證明，自不得僅因被告未於審理之
      初即詳實說明真正之買賣價金即遽為否定渠間買賣之真正，此外，原告就被告
      間之買賣行為係屬通謀虛偽意思表示一情亦未能提出證據以實其說，故原告此
      部份之主張即非可採。
四、被告間就系爭房地之買賣契約，及所有權移轉登記契約若非通謀虛偽意思表示，
    而屬有效，則被告間之系爭法律行為，是否為屬於侵害原告債權之詐害行為？
    (1)按「債務人出賣其財產非必生減少資力之結果，苟出賣之財產已獲得相當之對
      價，用以清償具有優先受償權之債務，或就既存債務為清償者，則一方面減少
      其財產，一方面減少其債務，其對於其他債權人，即難謂為詐害行為。」「民
      法第二百四十四條第二項規定之撤銷權成立要件，不但須債務人於行為時明知
      有損害於債權人之權利，且須受益人於受益時亦知其情事，而此項撤銷權要件
      之存在，則應由債權人負舉證責任。又債務人處分其現有財產而得有相當對價
      者，非必生資力減少之結果，不得概謂為詐害行為。再清償現存債務，雖其積
      極財產不免減少，但同時又減少其消極財產，故亦無詐害行為之可言。」最高
      法院五十一年台上字第三○二號判例、五十四年度台上字第三一二八號裁判足
      參。
    (2)查本件被告乙○○雖將其所有之上開二筆房地出售予被告甲○○，惟如前所述
      ，被告乙○○上開二筆房地前已分別向訴外人國泰公司、高雄銀行貸款而分別
      設定第一順位最高限額抵押權債權額三百六十萬元、五百八十六萬元，並於出
      售時尚積欠四百六十七萬二千三百九十六元、二百九十八萬五千五百二十二元
      之貸款，另被告乙○○將該二筆房地出售予被告甲○○所得價金亦共有八百五
      十萬元，其出售之價金亦屬相當，而被告乙○○所得價金除清償前開抵押債務
      外，尚抵銷與債權人吳雅珠間之八十萬元之債務，是雖被告乙○○出售房地予
      被告甲○○之行為，於形式上使被告乙○○之積極財產減少，惟因被告乙○○
      出售該二筆房地所得之價金亦用於清償具有抵押權之債務，及其他現存之債務
      ，是被告乙○○之債務亦因而變少，故被告乙○○之總財產並不因此一買賣行
      為而減少，亦即被告乙○○出售其所有房地之行為並未因而生有減少其資力之
      結果，揆諸前開裁判意旨，被告間所為之買賣行為即非屬詐害行為可明，況原
      告就被告間所為之買賣行為是否屬詐害行為一情，亦未能提出證據證明，是原
      告主張撤銷等語，尚無可採。
五、綜上所述，被告間就系爭房地所為之買賣行為既非通謀虛偽意思表示，而屬有效
    ，另被告乙○○出售其所有之上開房地，雖使其積極財產減少，惟其所得之價金
    ，係用以清償現存債務，同時又減少其消極財產，故亦無詐害行為之可言，從而
    ，原告先位聲明請求確認被告間之系爭買賣關係不存在，並為移轉登記，備位聲
    明依民法第二百四十四條之規定請求撤銷被告間之系爭買賣行為，並應將系爭房
    地以買賣為原因所辦理之移轉登記予以塗銷，即均無理由，應予駁回。
六、據上論結：本件原告之訴為無理由，依民事訴訟法第七十八條，判決如主文。
中      華      民      國    九十二    年      八      月    二十七    日
                              臺灣高雄地方法院民事第二庭
~B法      官  楊國祥
右為正本係照原本作成。
如對本判決上訴，須於判決送達後廿日內向本院提出上訴狀。
中      華      民      國    九十二    年      八      月    二十七    日
~B法院書記官  光聰


司法院資訊處製作；財團法人民間司法改革基金會備份。
